臺灣宜蘭地方法院民事判決
110年度訴字第540號
原      告  高鳳蓮  
訴訟代理人  曾彥程律師
被      告  邱采綾  


            周懋桐  




上列當事人間請求清償債務事件，本院於中華民國111年4月27日
言詞辯論終結，判決如下：    
　　主　文
原告之訴及假執行之聲請均駁回。
訴訟費用由原告負擔。
　　事實及理由
壹、程序部分
一、按「訴狀送達後，原告不得將原訴變更或追加他訴。但有下
    列各款情形之一者，不在此限：三、擴張或減縮應受判決事
    項之聲明者。七、不甚礙被告之防禦及訴訟之終結者。」民
    事訴訟法第255條第1項第3款、第7款定有明文。查原告本件
    起訴原聲明：被告應連帶給付原告新臺幣（下同）205萬元
    ，及自民國105年10月1日起至清償日止，按週年利率5%計算
    之利息（見司促字卷第3頁）。嗣於111年3月17日具狀變更
    為：㈠被告應連帶給付原告181萬元，及自105年10月1日起至
    清償日止，按週年利率5%計算之利息。㈡願供擔保請准宣告
    假執行（見本院卷第157頁）。核原告前揭聲明之變更，就
    聲明㈠部分，係屬減縮應受判決事項之聲明數額，就聲明㈡部
    分，係追加假執行之聲請，前者屬減縮應受判決事項之聲明
    ，後者則無礙於被告之防禦及訴訟之終結，揆諸前開規定，
    均應准許。
二、本件被告邱采綾、周懋桐均經合法通知，未於言詞辯論期日
    到場，核無民事訴訟法第386條各款所列情形，爰依民事訴
    訟法第385條第1項前段之規定，准原告之聲請，由其一造辯
    論而為判決。
貳、實體部分　　　　
一、原告主張：被告邱采綾（原名邱育芳）、周懋桐前於99年1
    月14日連帶向原告借款新臺幣（下同）96萬元，原告因而交
    付96萬元現金予被告2人，被告2人則共同簽發面額96萬元如
    附表編號1所示本票1紙予原告以為憑據及擔保；被告2人另
    於99年8月20日連帶向原告借款85萬元，原告因而交付85萬
    元現金予被告2人，被告2人則共同簽發面額85萬元如附表編
    號2所示本票1紙（與附表編號1所示本票，下合稱系爭本票
    ）予原告以為憑據及擔保；詎被告向原告借貸上述2筆款項
    後，迄今均未清償，原告並於100年間基於催告請求被告清
    償借款本息之意思，執上開本票2紙向法院聲請核發裁定准
    予強制執行，經臺灣臺中地方法院於100年6月21日核發100
    年度司票字第2848號裁定，並於100年6月30日送達被告2人
    ，惟被告2人迄今仍未清償上開借款。為此，爰依消費借貸
    及票據之法律關係提起本件訴訟等語。並聲明：㈠被告應連
    帶給付原告181萬元，及自105年10月1日起至清償日止，按
    週年利率5%計算之利息。㈡願供擔保請准宣告假執行。
二、被告未於言詞辯論期日到場，惟據其先前所提書狀則以：本
    件原告並未就借款之金額及交付、借款總額、各期償還金額
    及返還、利息、利息等消費借貸法律關係之構成要件負舉證
    責任，且亦未提出本案消費借貸關係中，被告2人應負連帶
    債務之依據，又原告業以持臺灣臺中地方法院100年度司票
    字第2848號裁定對被告聲請強制執行，提起本案訴訟並無訴
    訟利益等語，資為抗辯。並聲明：㈠原告之訴駁回。㈡如受不
    利判決，願供擔保請准宣告免為假執行。
三、本院之判斷：　　
(一)本件訴訟有訴之利益：
　　查被告主張原告於本案起訴前，業已持系爭本票向臺灣臺中
    地方法院聲請本票裁定，並經臺灣臺中地方法院以100年度
    司票字第2848號裁定准予強制執行等情，為原告所不爭執，
    並有該裁定在卷可憑（見本院卷第125、193頁），固堪認定
    。惟按本票執票人依票據法第123條規定聲請法院裁定許可
    對發票人強制執行，係屬非訟事件，此項聲請之裁定及抗告
    法院之裁定，僅依非訟事件程序以審查強制執行許可與否，
    並無確定實體上法律關係存否之效力（最高法院57年度台抗
    字第76號裁定意旨參照）。是原告雖業已持系爭本票獲發上
    揭裁定准予強制執行，然就兩造間之票據債權債務關係是否
    存在、被告有無得為抗辯之事由及兩造間之消費借貸關係等
    實體事項，並未於上揭裁定中加以確定，是原告提起本件訴
    訟為上述主張，應仍有訴之利益，被告執前情辯稱原告提起
    本件訴訟並無訴訟利益等語，並無理由。
(二)原告得否依消費借貸關係請求清償：
　1.按「當事人主張有利於己之事實者，就其事實有舉證之責任
    。」民事訴訟法第277條第1項定有明文。是主張法律關係存
    在之當事人，須就該法律關係發生所具備之要件事實，負舉
    證責任，亦即，民事訴訟如係由原告主張權利者，應先由原
    告負舉證之責，若原告先不能舉證，以證實自己主張之事實
    為真實，則被告就其抗辯事實即令不能舉證，或其所舉證據
    尚有疵累，亦應駁回原告之請求。又按「稱消費借貸者，謂
    當事人一方移轉金錢或其他代替物之所有權於他方，而約定
    他方以種類、品質、數量相同之物返還之契約。」民法第47
    4條第1項定有明文。是消費借貸者，於當事人間必本於借貸
    之意思合致，而有移轉金錢或其他代替物之所有權於他方之
    行為，始足當之。倘當事人主張與他方有消費借貸關係存在
    ，揆諸前開規定，就該借貸意思互相表示合致，及本於借貸
    之意思而移轉金錢或其他代替物之所有權於他方之事實，均
    負舉證之責（最高法院79年度台上字第2722號、97年度台上
    字第1458號、102年度台上字第1929號判決意旨參照）。
　2.查本件原告主張被告2人前於99年1月14日、99年8月20日，
    各連帶向原告借款96萬元、85萬元，原告並有如數交付借款
    予被告2人等情，為被告所否認，揆諸前開說明，就兩造確
    有消費借貸之意思表示合致及原告確有交付借款乙節，自均
    應由原告負舉證之責。而查原告就兩造間之借款約定，先於
    110年9月28日聲請支付命令時主張：被告邱采綾於97年10月
    起向原告陸續借款總計325萬元，被告2人再簽發系爭本票以
    為擔保，計至100年5月31日止被告邱采綾尚積欠原告205萬
    元等語（見本院卷第17頁），嗣於111年3月17日再以準備狀
    變更其詞主張：被告2人係於99年1月14日、99年8月20日，
    各連帶向原告借款96萬元、85萬元等語（見本院卷第158-15
    9頁），是原告就其所主張之消費借貸關係，究竟係存於其
    與被告邱采綾間抑或存於其與被告2人之間，被告周懋桐究
    竟有無向其借款抑或僅為保證人，且其所貸與之金額究竟為
    何，先後所述已有所矛盾。又原告就兩造間之消費借貸意思
    互相表示合致及交付借款等節，固提出系爭本票2紙為據，
    惟按票據為無因證券，簽發票據之原因多端，非必因向他人
    借貸始簽發，故執有他人簽發之票據，並不足以證明與他人
    訂立消費借貸契約，是依原告所提之系爭本票2紙，尚難遽
    認兩造間已有消費借貸之意思表示合致；退步言之，縱認本
    件被告2人係因兩造間已有消費借貸之意思表示合致而簽發
    系爭本票，惟揆諸一般社會常情，貸與人與借款人就消費借
    貸意思表示合致並簽發擔保之票據在先，而借款交付在後者
    ，亦所在多有，是主張消費借貸關係存在之當事人仍應就確
    有交付借款乙節，負舉證之責，執有他人簽發之票據，並不
    足以證明業已交付借款與他人，而本件原告雖主張確有交付
    借款96萬元、85萬元予被告2人，惟就此原告並未提出任何
    轉帳、匯款之憑證或被告2人收受現金後所出具之收據，僅
    依原告所提之系爭本票2紙，尚無從遽認原告確有交付96萬
    元、85萬元之借款予被告2人。
　3.至原告固另提出由被告邱采綾與訴外人邱小玲於98年10月12
    日所簽發之面額20萬元本票1紙及其餘面額分別為25萬元、3
    0萬元、100萬元、50萬元之支票共4張，及原告與被告邱采
    綾所簽署之和解書、調解筆錄等為據（見司促字卷第4-6頁
    、本院卷第171-177、197-211頁），惟查上開本票及支票，
    無論金額、發票人、發票日等均與原告本件所主張之消費借
    貸不同，上開和解書、調解筆錄，亦均無被告周懋桐參與，
    應認原告所提此部分證據，與原告本件所主張之消費借貸關
    係無涉，不足以據此證明兩造間確有於99年1月14日及99年8
    月20日，各成立96萬元、85萬元之消費借貸合意，更不足以
    證明原告確有交付96萬元、85萬元之借款予被告2人；又和
    解、調解者，本係雙方當事人互相退讓妥協，以謀求糾紛之
    解決而非客觀真實之探詢，是於和解、調解中所為陳述或讓
    步，均僅得解為當事人為解決糾紛之表示，縱有達成和解或
    調解，亦不表示當事人於和解或調解成立前，確有如和解或
    調解條件所示之債權債務關係。綜前，原告所提此部分證據
    ，亦無從為其有利之認定。
　4.綜上所述，本件原告雖主張兩造間已有消費借貸之意思表示
    合致，原告並有如數交付借款予被告2人等情，惟原告就其
    等意思表示之內容，不但前後所述矛盾，且未舉證以實其說
    ，就交付借款乙節，亦未舉證加以證明，是原告依消費借貸
    之法律關係請求被告2人返還借款181萬元及利息，尚難認有
    理由。
(三)原告得否依票據法律關係請求給付：
　1.按「票據債務人不得以自己與發票人或執票人之前手間所存
    抗辯之事由對抗執票人。但執票人取得票據出於惡意者，不
    在此限。」票據法第13條定有明文。按票據乃文義證券及無
    因證券，票據上之權利義務悉依票上所載文義定之，與其基
    礎之原因關係各自獨立，且為維護票據之流通性，票據上權
    利之行使，原則上不以其原因關係存在為前提，惟票據債務
    人以自己與執票人間所存抗辯事由對抗執票人，依上開規定
    ，則非法所不許，且如票據債務人已證明兩造間為票據之直
    接前後手，並提出基礎原因關係不存在之對人抗辯，執票人
    自應就該基礎原因關係存在之積極事實，負舉證責任（最高
    法院96年度台簡上字第23號民事判決意旨參照）。
　2.查原告主張系爭本票為被告2人共同簽發等情，為被告所不
    爭執，此情固堪認定，然原告已自陳系爭本票係被告2人簽
    發後交付予其，作為擔保原告對被告2人之消費借貸債權之
    用（見本院卷第158-159頁），堪信本件兩造間確為系爭本
    票之直接前後手，揆諸前開說明，被告自得援引兩造間之原
    因關係以為抗辯，且就基礎原因關係存在之積極事實，應由
    原告負舉證責任。又原告未能證明屬系爭本票原因關係之消
    費借貸關係存在，已如前述，則綜合前開說明，原告自亦不
    得依票據法律關係，請求被告給付系爭本票之票款。
四、綜上所述，原告本於消費借貸及票據之法律關係提起本件訴
    訟，請求被告2人連帶給付原告181萬元，及自105年10月1日
    起至清償日止，按週年利率5%計算之利息，均為無理由，應
    予駁回。又原告之訴既經駁回，其假執行之聲請亦失所依據
    ，應併予駁回
五、本件事證已臻明確，兩造其餘攻擊防禦方法及所提之證據，
    經審酌後均與判決之結果不生影響，爰不另一一論述，併此
    敘明。
六、訴訟費用負擔之依據：民事訴訟法第78條。
中　　華　　民　　國　　111 　年　　5 　　月　　25　　日
    　　　　　　　臺灣宜蘭地方法院民事庭
　　　　　　　　　　　　　  審判長法　官  鄭貽馨
　　　　　　　　　　　　　　　　  法  官　黃淑芳
　　　　　　　　　　　　　　　　  法  官　張文愷
附表：
編號 發票日 票面金額(新臺幣) 發票人 票據號碼 1 99年1月14日 960,000元 邱采綾、周懋桐 0000000 2 99年8月20日 850,000元 邱采綾、周懋桐 0000000 
以上正本係照原本作成。
如對本判決上訴，須於判決送達後二十日之不變期間內，向本院
提出上訴狀（應附繕本）。
如委任律師提起上訴者，應一併繳納上訴審裁判費。
中　　華　　民　　國　　111 　年　　5 　　月　　25　　日
                                  書記官  林仁修